臺灣高雄地方法院民事判決　　　　　　　99年度訴字第1646號
原　　　告　吳添郎
　　　　　　吳兆華
被　　　告　吳張福娣
　　　　　　吳秀滿
兼前列二人共同
訴訟代理人　吳兆平
被　　　告　吳秀蘭
　　　　　　吳兆
上列當事人間確認占有使用收益權事件，經本院於民國100年6月
27日言詞辯論終結，判決如下：
    主      文
確認原告吳添郎就向財政部國有財產局承租之坐落高雄市○○區
○○段一二二一、一二二三地號土地如附圖所示B、G、I部分及F
部分之二分之一得占有使用收益。
原告其餘之訴駁回。
訴訟費用由被告負擔二十分之十三，餘由原告吳兆華負擔。
    事實及理由
一、按訴狀送達後，原告不得將原訴變更或追加他訴，但請求之
    基礎事實同一者，不在此限。民事訴訟法第255條第1 項第2
    款定有明文。原告起訴請求確認兩造共同承租坐落於高雄縣
    美濃鎮○○段1221地號、1223地號土地（以下合稱系爭土地
    ），其中如本院卷第6頁如附圖所示C、H部分由訴外人吳宋
    春妹占有使用收益；如上開附圖所示A、G、I部分由原告吳
    添郎占有使用收益（見本院卷一第2頁）。嗣於本院審理中
    最後變更其聲明：確認吳添郎就如附圖所示B、G、I 部分及
    F部分之1/2得占有使用收益；確認吳兆華就附圖所示A部分
    及D部分之1/2得吳兆華占有使用收益（見本院卷二第95頁）
    。核其請求之基礎事實均係本於系爭土地占有現況而屬同一
    ，揆諸前引規定，應予准許。
二、原告主張：吳添郎與訴外人即其兄弟吳德春、吳瑞春共同向
    訴外人財政部國有財產局（下稱國有財產局）承租系爭土地
    ，其等三人復就系爭土地簽立分管使用範圍協議書，約定其
    等於89年1月14日前已有分管協議，按吳德春1/4、吳瑞春
    1/4、吳添郎1/2之比例占有使用系爭土地（下稱系爭協議書
    ），占有使用收益範圍如系爭協議書所附之土地使用測圖（
    下稱附圖）所示。嗣吳德春於去世前，經全體繼承人同意將
    其分管占有權利移轉予吳宋春妹，吳宋春妹則借用其子吳兆
    華名義，於95年間偕同吳添郎、吳瑞春就系爭土地與國有財
    產局續訂租約。而吳瑞春於96年1月4日去世後，由其繼承人
    即被告因繼承而占有使用系爭土地內之部分土地。兩造依國
    有財產法第52條之2規定，得以其占有使用事實檢具相關證
    明文件，向國有財產局申請讓售系爭土地，詎被告拒不配合
    辦理繼承登記及讓售申請，並否認系爭協議書之內容，非經
    確認原告各別占有使用土地範圍，不能就原告占有之土地申
    請讓售，為此，爰依系爭協議書之約定，提起本件確認訴訟
    等語。並聲明：(一)確認吳添郎就如附圖所示B、G、I部分及F
    部分之1/2得占有使用收益。(二)確認吳兆華就附圖所示A部分
    及D部分之1/2得占有使用收益。
三、被告則以：系爭協議書之附圖內「吳瑞春」之簽名及印章，
    並非由伊等之被繼承人吳瑞春所親簽，且印章係偽造。兩造
    就系爭土地之分管使用範圍，應依訴外人即伊等祖父吳阿發
    之分家書而定等語，資為抗辯。並聲明：原告之訴駁回。
四、兩造不爭執之事項：
  (一)系爭土地為中華民國所有，現由國有財產局管理中，其地目
    為建地，使用分區為特定農業區，使用地類別為甲種建築用
    地。
  (二)吳宋春妹為吳德春之配偶，吳德春業於94年10月5 日死亡，
    其繼承人為配偶吳宋春妹，及子女吳兆華、訴外人謝吳秀英
    、吳玉妹、吳兆榮、吳兆富、吳秀珠。
  (三)吳添郎與吳德春、吳瑞春為兄弟，彼等為吳阿發之子。
  (四)被告吳張福娣為吳瑞春之配偶，被告吳秀蘭、吳秀滿、吳兆
    平、吳兆卿為吳瑞春之子女。被告於96年1 月4 日吳瑞春去
    世後，並未聲明拋棄繼承（見本院卷一第45頁）。
  (五)吳阿發自55年1 月1 日起向訴外人高雄縣政府承租系爭土地
    ，並簽立台灣省高雄縣公有基地租賃契約，俟國有財產局接
    管系爭土地後，於63年11月27日與國有財產局台灣南區辦事
    處簽立國有土地租賃契約，嗣經歷次換約續租，於吳阿發去
    世後由吳添郎、吳瑞春、吳德春自84年6 月29日起續租系爭
    土地，再於95年8 月23日換約時，改由吳添郎、吳瑞春、吳
    兆華共同承租系爭土地，租期自94年10月5 日起至100 年12
    月31日止（見本院卷一第34頁、第35頁、第38頁）。
  (六)系爭土地上有合併改制前之門牌號碼高雄縣美濃鎮○○街13
    號之房屋存在，其中加強磚造占地105.1 平方公尺、115 平
    方公尺建物各1 棟，其納稅義務人為吳添郎；其中加強磚造
    占地37.4平方公尺、37.4平方公尺之建物各1 棟，其納稅義
    務人為吳宋春妹（見本院卷一第82頁、第83頁）。
五、本件之爭點：原告依系爭協議書及附圖，請求確認各自占有
    使用收益範圍，有無理由？
  (一)按確認法律關係之訴，非原告有即受確認判決之法律上利益
    者，不得提起之，民事訴訟法第247 條定有明文。所謂即受
    確認判決之法律上利益，係指法律關係之存在與否不明確，
    原告主觀上認其在法律上之地位有不妥之狀態存在，且此種
    不妥狀態能以確認判決將之除去者而言，最高法院52年度台
    上字第1237號著有判例可資參照。查原告主張：吳德春、吳
    瑞春、吳添郎3 人曾就系爭土地簽立分管使用範圍協議書，
    約定其等於89年1 月14日前已有分管協議，占有使用收益範
    圍如系爭協議書之附圖所示，惟因被告於其被繼承人吳瑞春
    去世後，拒不配合辦理繼承登記及讓售申請，並否認系爭協
    議書之內容，致其無法依法定程序向國有財產局申請讓售其
    就系爭土地占有使用之範圍，足認原告私法上地位確有因此
    而受侵害之危險，揆諸前開說明，自應認原告提起本件訴訟
    有即受確認之法律上利益，合先敘明。
  (二)按當事人主張有利於己之事實者，就其事實有舉證之責任，
    民事訴訟法第277 條前段定有明文。又私文書經本人或其代
    理人簽名、蓋章者，推定為真正，民事訴訟法第358  條第1
    項亦定有明文。而依法律之規定，有使用文字之必要者，得
    不由本人自寫，但必須親自簽名。如有用印章代簽名者，其
    蓋章與簽名生同等之效力，民法第3 條第1 項、第2 項分別
    定有明文，即謂若由他人代寫其姓名下加蓋印章以代簽名，
    其效力亦與自己簽名生同一效力。又按「借據內印章及作押
    房契既均屬真正，雖由他人代為立據而除有確切反證外，自
    應推定為本人授權行為。」，最高法院37年上字第8816號著
    有判例意旨可資參照。被告固辯稱：系爭協議書之附圖內吳
    瑞春之簽名及印章，並非由伊等之被繼承人吳瑞春所親簽，
    且印章係偽造云云。惟查，系爭協議書上有吳德春、吳瑞春
    、吳添郎三人之簽名及印章蓋用其上；附圖上亦有其等三人
    之簽名，並有吳瑞春及吳添郎之印章蓋用其上，而吳德春之
    簽名旁係蓋用「吳瑞春」之印章，此有系爭協議書及附圖在
    卷可稽（見本院卷一第10、116 頁），而系爭協議書及附圖
    上吳瑞春之印文，經與被告當庭以吳瑞春生前使用之印章蓋
    用之印文（見本院卷一第249 頁），及與原告提出被告不爭
    執其真正之吳瑞春之印鑑證明（見本院卷一第205 頁反面）
    ，暨與本院向財政部國有財產局臺灣南區辦事處函調吳德春
    、吳瑞春、吳添郎3 人及吳瑞春、吳添郎、吳兆華3 人先後
    向該局承租系爭土地之國有基地租賃契約書（見本院卷一第
    35-38頁）上吳瑞春之印文，互核比對，該等印文之勾勒、
    運筆方式及外形，均屬相符，足認系爭協議書及附圖上吳瑞
    春之印文均為真正，而被告復未舉證證明吳瑞春之印章被盜
    蓋之事實，縱令吳瑞春之姓名為他人代為填載，惟系爭協議
    書及附圖上吳瑞春之印文既為真正，有如前述，則該等文書
    應信為真正。至該附圖上雖未蓋用吳德春之印章，然其上既
    有吳德春之簽名，依上開說明，該簽名仍與蓋章生同等效力
    ，亦難據此否定其簽名之效力。被告上開所辯，自不足採。
  (三)被告又辯以：兩造就系爭土地之分管使用範圍，應依伊等祖
    父吳阿發之分家書而定云云。經查，依被告所提出之分家書
    （見本院卷一第191-197 頁）所示，該分家書係於61年6 月
    25日所簽立，由吳阿發於生前將其財產預為分配予其子即吳
    雙春、吳德春、吳瑞春、吳添郎、吳瑞添等5 人。又吳德春
    、吳瑞春、吳添郎於90年11月27日簽訂系爭協議書及附圖，
    此有上開系爭協議書及附圖可佐。另證人吳瑞添於本院證稱
    ：伊父吳阿發生前即將向國有財產局承租之系爭土地事先交
    由伊兄弟分管，嗣伊於伊父生前又將伊就系爭土地內之1223
    地號土地之使用範圍轉讓予吳添郎，故系爭土地之使用人僅
    有吳德春、吳瑞春、吳添郎3人等語（見本院卷一第245-246
    頁），是吳阿發固於61年間就包含系爭土地之占有使用收益
    權在內之財產預為分配，然系爭土地占有使用收益權之受分
    配人之一吳瑞添，嗣將其使用範圍讓與吳添郎，故系爭土地
    之使用人變更為吳德春、吳瑞春、吳添郎3人，而吳德春、
    吳瑞春、吳添郎3人嗣再就系爭土地之各自使用範圍另為如
    系爭協議書及附圖所示之分管約定，則其等就系爭土地使用
    所生之一切法律關係，自應依系爭協議書及附圖而定，而與
    上開分家書無涉。故被告就此所辯，亦非可採。
  (四)查，系爭協議書及附圖係由吳德春、吳瑞春、吳添郎3 人所
    簽立，而吳添郎就系爭土地之分管範圍為如附圖所示之B、G
    、I部分及F部分之1/2。從而，吳添郎請求確認該占有使用
    收益範圍，洵有理由，應予准許。至吳德春就系爭土地之分
    管範圍為如附圖所示A部分及D部分之1/2，吳德春死亡後，
    其繼承人全體同意將該分管範圍之使用收益權由吳宋春妹單
    獨繼承，此有吳兆富、吳秀珠、吳兆榮、吳玉妹、吳兆華、
    謝吳秀英所出具之證明書在卷可憑（見本院卷一第89-100頁
    ），則該分管範圍之使用收益權自應由吳宋春妹因繼承而單
    獨取得。從而，吳兆華請求確認該部分之占有使用收益權，
    洵無理由，不應准許。
六、綜上所述，吳添郎依系爭協議書之法律關係，主張其就如附
    圖所示之B、G、I部分及F部分之1/2有占有使用收益權，為
    有理由，應予准許。至吳兆華就如附圖所示A部分及D部分之
    1/2，依系爭協議書之約定及繼承之法律關係，並無占有使
    用收益權，其此部分請求，為無理由，應予駁回。
七、本件事證已臻明確，兩造其餘攻擊防禦方法及所提證據，核
    與本件判決結果不生影響，爰不另逐一論述，併此敘明。
八、據上論結，本件原告之訴為一部有理由，一部無理由，依民
    事訴訟法第79條、第85條第1項，判決如主文。
中    華    民    國   100    年    6     月    30    日
                    民事鳳山分庭法  官  何悅芳
以上正本係照原本作成。
如對本判決上訴，須於判決送達後20日內向本院提出上訴狀。如
委任律師提起上訴者，應一併繳納上訴審裁判費。
中    華    民    國   100    年    6     月    30    日
                                書記官  陳俐嫺